臺灣高等法院民事判決　　　　　　　　　93年度上易字第70號
上　訴　人　臺灣銀行股份有限公司
法定代理人　己○○
訴訟代理人　甲○○
　　　　　　丁○○
複　代理人　戊○○
被　上訴人　丙○○（即姚燦綺之承受訴訟人）
　　　　　　乙○○（即姚燦綺之承受訴訟人）
上列當事人間請求返還寄託物事件，上訴人對於中華民國92年12
月16日臺灣臺北地方法院92年度訴字第4218號第一審判決提起上
訴，經本院於96年4月25日言詞辯論終結，判決如下：
    主      文
上訴駁回。
第二審訴訟費用由上訴人負擔。
    事實及理由
壹、程序方面
一、原審原告姚燦綺於原審判決後之民國（下同）93年2月2日死
    亡，有死亡證明書可証，而姚燦綺無子女亦無配偶，目前僅
    存有手足三人，丙○○在台北、乙○○在澳洲，姚燦璧在大
    陸（38年以後改名為姚一鳴），此業據丙○○具狀陳明，並
    提出戶口名簿影本可稽（見本院卷一第89、132-134頁），
    丙○○雖於93年7月23日當庭表示願意拋棄繼承（見本院卷
    一130頁），然其既未依限於知悉姚燦綺死亡後2個月向法院
    以書面為拋棄繼承之意思表示，自不生拋棄之效力。另依據
    台灣地區與大陸地區人民關係條例第66條第1項規定：「大
    陸地區人民繼承臺灣地區人民之遺產，應於繼承開始起三年
    內以書面向被繼承人住所地之法院為繼承之表示；逾期視為
    拋棄其繼承權。」，姚燦璧（即姚一鳴）為大陸地區人民，
    然自姚燦綺死亡後，迄至96年2月2日止，三年內未以書面向
    原審法院為繼承之表示，亦經本院查明，有原法院96年3 月
    2日北院錦家家96科繼230字第0960001082號函足稽（見本院
    卷二第59頁），依前開規定，姚燦璧應視為拋棄繼承權，本
    院自無庸令其承受訴訟，從而，上訴人依民事訴訟法第175
    條第2項規定聲明由烑燦鈺、乙○○承受訴訟，核無不合，
    爰由本院裁定命丙○○、乙○○為姚燦綺之承受訴訟人續行
    本件訴訟。又上訴人台灣銀行股份有限公司之法定代理人於
    訴訟中已由陳木在變更為己○○，並由羅澤成擔任經理人，
    此有公司設立登記表在卷可按（見原審卷第37、38頁，本院
    卷二第74、75頁），並經其聲明承受訴訟（見本院卷第73頁
    ），亦應准許。
二、被上訴人乙○○經合法通知，未於言詞辯論期日到場，核無
    民事訴訟法第386條各款所列情形，爰依上訴人之聲請，由
    其一造辯論而為判決。
貳、實體方面：
一、姚燦綺在原審起訴主張：伊之配偶吉彭述係民國前3年9月10
    日出生，92年6月24日過世，享年96歲，伊為吉彭述之唯一
    繼承人，因吉彭述生前與上訴人訂有優惠存款寄託契約，尚
    有存款新台幣（下同）57萬9千元，伊於92年7月1日檢具存
    款存摺、除戶謄本、遺產稅繳清證明書等相關證件，向上訴
    人辦理解約，詎上訴人以吉彭述在大陸地區尚有父母及兄長
    ，拒絕辦理解約，然人類之平均壽命為73歲，吉彭述去世時
    已96歲高齡，其父吉文謨、母孫氏及兄長吉彭齡、吉彭壽應
    已去世，上訴人拒絕解約實屬無據，爰依民法第1138條、第
    1144條第4款、第1147條、第579條、第599條、第602 條等
    規定，請求上訴人給付614,321元及其中579,000元部分自92
    年7月1日起至清償日止，按年息5%計算之利息。
二、上訴人則以：依姚燦綺所提之繼承系統表所示，吉彭述在大
    陸地區尚有父母及兄長，姚燦綺僅以吉彭述去世時為96歲高
    齡，而推測吉彭述之父母兄長已逾人類平均壽命73歲，亦已
    去世，但未舉證證明，自不得認其為吉彭述唯一之繼承人。
    從而，伊拒絕姚燦綺辦理解約及領取存款，核屬有據，姚燦
    綺不得就遺產中特定部分主張由其個人繼承，其須提出相關
    證明文件，伊係依法辦法，並非扣押吉彭述之遺產等語置辯
    。
三、原審判決命上訴人應給付姚燦綺614,321元，及其中579,000
    元部分，自92年7月1日起至清償日止，按年息5%計算之利息
    。上訴人不服提起上訴，求為判決：（一）原判決廢棄。（
    二）被上訴人在第一審之訴駁回。被上訴人答辯聲明，駁回
    上訴。
四、兩造不爭執事項：
（一）姚燦綺之配偶吉彭述於民國前3年9月10日出生，92年6月
      24日過世。
（二）姚燦綺於93年2月2日去世，其無配偶亦無子女，僅存有手
      足丙○○、乙○○、姚燦璧（即姚一鳴）三人，其中姚燦
      璧係大陸地區人民，但直至96年2月2日止姚燦璧均未向原
      審法院聲請為繼承之意思表示。
（三）姚燦綺之配偶吉彭述生前與上訴人訂有優惠存款寄託契約
      ，尚有存款57萬9千元。
      以上事實有戶籍謄本、戶口名簿、財政部市國稅局遺產稅
      人免稅證明書、臺灣銀行優惠儲蓄存款綜合服務存摺、繼
      承系統表等件為證（見原審卷第10-17頁、本院卷一第89
      、132-134頁）
五、兩造爭執事項：
（一）姚燦綺是否為吉彭述之唯一繼承人?
（二）姚燦綺之法定繼承人是否為丙○○、乙○○二人?
六、法院之判斷：
（一）姚燦綺是否為吉彭述之唯一繼承人?
  1、烑燦綺主張其為吉彭述唯一繼承人之事實，已據其提出與
     所述相符之遺產稅免稅證明書、臺灣銀行優惠儲蓄存款綜
     合服務存摺、繼承系統表等件為證。上訴人雖辯稱依其所
     提出吉彭述之繼承系統表所示，吉彭述尚有父母吉文謨、
     吉孫氏及兄長吉彭齡、吉彭壽，烑燦綺並未舉證證明吉彭
     述之父母兄長四人均已死亡，故姚燦綺並非吉彭述唯一繼
     承人，不得就遺產中之特定部分主張由其個人繼承，而主
     張解約返還存款及孳息云云。
  2、按當事人主張有利於己之事實者，就其事實有舉證之責任
     。但法律別有規定，或依其情形顯失公平者，不在此限。
     民事訴訟法第277條定有明文。經查，烑燦綺之配偶吉彭述
     為民國前3年9月10日生，92年6月24日過世時，享年96歲，
     依常情吉彭述之兄長至少較吉彭述年長1歲即年逾97歲以上
     ，其父母則至少較吉彭述年長15歲以上，即年逾110歲以上
     ，然依臺灣地區之平均壽命，男女各未逾80歲而言（此為
     周知之事實），則年逾97歲以上而尚生存者應屬極少數之
     例外情況，更遑論是超過100歲之人瑞，何況大陸地區歷經
     多次重大戰爭及災難，故就年齡在95歲以高齡人士而且是
     住在大陸地區之人民，而仍生存於世者，即應屬特殊例外
     之情事，查烑燦綺已多次託其親友至大陸地區查訪均無所
     得，請求中華民國台灣紅十字會協尋，所得回答亦稱從未
     獲得大陸地區任何回覆，此業據提出吉靜靜、張馨之護照
     、大陸地簽證、錄音帶及譯文為證（見原審卷第55-61頁）
     ，上訴人對此亦不爭執。則本件依一般常情應可認吉彭述
     之父吉文謨、母孫氏及兄長吉彭齡、吉彭壽業已死亡，如
     上訴人認其等尚生存，既屬特殊例外，自應由上訴人就此
     有利於己之事項負舉証之責，上訴人辯稱應由姚燦綺負舉
     証証明之責，亦有失公平。
  3、上訴人既無法舉証證明吉彭述之父吉文謨、母孫氏及兄長
     吉彭齡、吉彭壽仍在人世，則上訴人否認烑燦綺為吉彭述
     之唯一合法繼承人，自屬欠缺具體事証，殊無可取，堪信
     姚燦綺主張其為吉彭述之唯一繼承人屬實，故姚燦綺主張
     本於繼承吉彭述生前與上訴人所訂有優惠存款寄託契約，
     而有權向上訴人解除契約，請求返還寄託物及法定利息，
     於法有據。
（二）姚燦綺之法定繼承人是否為丙○○、乙○○二人?
 1、查姚燦綺於原審判決後之93年2月2日死亡，其無子女亦無配
    偶，目前僅存有手足三人，丙○○在台北、乙○○在澳洲，
    姚燦璧在大陸（38年以後改名為姚一鳴），此業據其弟丙○
    ○具狀陳明，並提出戶口名簿影本可稽（見本院卷一第89、
    132-134頁）。其弟姚燦璧雖係大陸地區人民，但直至96年2
    月2日止姚燦璧均未向原審法院聲請為繼承之意思表示，已
    如前述，則依據台灣地區與大陸地區人民關係條例第66條第
    1 項規定，視為拋棄其對姚燦綺之繼承權，故姚燦綺僅存法
    定繼承人丙○○、乙○○二人，亦堪認定。
 2、依上所述，姚燦綺為吉彭述之唯一繼承人，繼承吉彭生前與
    上訴人所訂有優惠存款寄託契約，則姚燦綺之法定繼承人丙
    ○○、乙○○亦應繼承上開權利。
 3、次按遺產繼承人，除配偶外，依左列順序定之：一、直系血
    親卑親屬。二、父母。三、兄弟姊妹。四、祖父母。配偶有
    相互繼承遺產之權，其應繼分，依左列各款定之：四、無第
    1138 條所定第一順序至第四順序之繼承人時，其應繼分為
    遺產全部。為民法第1138條、第1144條第4款分別明定。又
    受寄人返還寄託物時，應將該物之孳息，一併返還。寄託物
    返還之期限，雖經約定，寄託人仍得隨時請求返還。民法第
    597條、第599條亦分別明定。查，吉彭述生前與上訴人訂有
    優惠存款寄託契約，吉彭述於92年6月24日死亡時，尚有存
    款579,000元等情，為上訴人所不爭執，而姚燦綺為吉彭述
    之唯一繼承人，已如上述，則姚燦綺生前於92年7月1日檢具
    存款存摺，向上訴人申請解除吉彭述之優惠存款寄託契約，
    請求上訴人返還上開存款及孳息，其於93年2月2日死亡後，
    遺有承受訴訟丙○○、乙○○二人為其合法繼承人，則丙○
    ○、乙○○請求上訴人解除該筆優惠存款寄託契約，返還上
    開存款614,321元，並本金579,000元自92年7月1日起至清償
    日止之法定遲延利息，應予准許。
七、從而，丙○○、乙○○依繼承及寄託之法律關係，主張解除
    寄託契約，請求上訴人返還存款及孳息共計614,321元（本
    金579,000+利息35,321＝614,321），及其中579,000元部分
    自92年7月1日即請求解約返還寄託物之日起至清償日止，按
    年息5%計算之利息，為有理由，原審所為上訴人敗訴之判決
    ，於法並無不合，上訴意旨仍執陳詞指摘原判決不當，求予
    廢棄改判，為無理由。
八、本件事証已臻明確，兩造其餘攻擊防禦方法及未經援用之舉
    証，經本院詳加審酌後認與判決結果不生影響，爰不一一論
    述，併此敘明。
據上論結，本件上訴為無理由，依民事訴訟法第449條第1項、第
463條、第385條第1項前段、第78條，判決如主文。
中　　華　　民　　國　　96　　年　　5 　　月　　9 　　日
                    民事第十四庭
                        審判長法  官  許正順
                              法  官  黃麟倫
                              法  官  張  蘭
正本係照原本作成。
不得上訴。
中　　華　　民　　國　　96　　年　　5 　　月　　9 　　日
　　　　　　　　　　　　　　　書記官  應瑞霞
